臺灣高等法院臺中分院刑事判決　　 96年度上更(一)字第153號
上　訴　人
即　被　告　甲○○
上列上訴人因毒品危害防制條例案件，不服臺灣臺中地方法院95
年度訴字第2073號，中華民國95年8月16日第一審判決（起訴案
號：臺灣臺中地方法院檢察署95年度毒偵字第1604號、第2402號
），提起上訴，經最高法院發回更審，本院判決如下：
    主  文
原判決關於施用第一級毒品部分撤銷。
甲○○連續施用第一級毒品，累犯，處有期徒刑拾月；扣案之第
一級毒品海洛因壹包（驗餘僅有海洛因殘留，未秤重），沒收銷
燬之，該第一級毒品海洛因之外包裝袋壹個，沒收之。
    事  實
一、甲○○曾於民國92年間因詐欺案件，經本院判處有期徒刑4
    月確定，於93年1 月6 日易科罰金執行完畢。其前於93年間
    因施用第一級、第二級毒品案件，經臺灣臺中地方法院以94
    年度毒聲字第152 號裁定送勒戒處所觀察、勒戒後，認無繼
    續施用毒品傾向，由臺灣臺中地方法院檢察署檢察官於95年
    2 月20日以95年度毒偵緝字第18號為不起訴處分確定，甫於
    95年3 月2 日因觀察、勒戒執行完畢而釋放。詎猶不知悔改
    ，於前開觀察、勒戒執行完畢釋放後5 年內，又基於施用第
    一級毒品之概括犯意，自95年3 月9 日某時起至同年月10
    日下午7時25分（即為警查獲時）止，在其投宿之臺中市○
    區○○路184之5號之北海飯店內以將第一級毒品海洛因摻水
    置於注射針筒中施打之方式，施用毒品海洛因1次；復延續
    前開施用第一級毒品之概括犯意，自95年3月11日下午5時20
    分（即製作偵查訊問筆錄完畢，離開臺灣臺中地方法院檢察
    署時）後之某時起至同年5月17日下午6時30分止，約一周施
    用一次，在臺中市○○路路邊等處車內，均以將第一級毒品
    海洛因摻水置於注射針筒中施打之方式，連續施用第一級毒
    品海洛因多次。嗣於95年5月17日下午6時許為警查獲，並扣
    得第一級毒品海洛因壹包0.2公克（驗餘僅有海洛因成分殘
    留，未秤重）及外包袋（重0.30公克）。
二、案經臺中市警察局報告臺灣臺中地方法院檢察署檢察官偵查
    起訴。
    理  由
一、按被告以外之人於審判外之言詞或書面陳述，除法律有規定
    者外，不得作為證據。刑事訴訟法第159條第1項定有明文。
    又被告以外之人於審判外之陳述，雖不符前4條之規定（即
    刑事訴訟法第159條之1至159條之4），而經當事人於審判程
    序同意作為證據，法院審酌該言詞陳述或書面陳述作成時之
    情況，認為適當者，亦得為證據；當事人、代理人或辯護人
    於法院調查證據時，知有第159條第1項不得為證據之情形，
    而未於言詞辯論終結前聲明異議者，視為有前項之同意，刑
    事訴訟法第159條之5亦定有明文。經查，本件檢察官、被告
    於本院並未就本案被告以外之人於審判外之陳述（見本院卷
    第53頁背面）有所爭執，且迄言詞辯論終結前，均未主張有
    刑事訴訟法第159條第1項不得為證據之情形，是應認已同意
    作為證據，且經本院審酌後，無不適當之情形，認均有證據
    能力，合先敘明。
二、上揭犯罪事實，業據被告坦承不諱，且據證人吳萱蓉證述屬
    實，又被告分別於95年3月10日下午7時25分許及5月17日下
    午6時30分許為警依法採集尿液送驗結果，確呈可待因、嗎
    啡陽性反應一情，有臺中市警察局第二分局委託鑑驗代號與
    真實姓名對照表各一紙（見臺中市警察局第二分局中分二刑
    字第0950000467號卷第24頁、中分二偵字第0950000878號卷
    第14 頁）、詮昕科技股份有限公司95年3月22日及95年6月2
    日濫用藥物尿液檢驗報告各一紙（見臺灣臺中地方法院檢察
    署95 年度核交字第576號卷第12頁、95年度毒偵字第2402號
    卷第19頁）、法務部調查局95年6月30日調科壹字第1200181
    42號鑑定通知書一紙在卷可稽（見同上毒偵卷第23 頁），
    復有扣案海洛因毒品0.2公克可稽（驗餘僅有海洛因成分殘
    留，未秤重，外包袋重0.30公克，見同上毒偵卷第12 、13
    、23頁），足見被告之自白與事實相符，堪以採信。又被告
    前因詐欺案件，經本院判處有期徒刑4月確定，於93 年1月6
    日易科罰金執行完畢。其前於93年間因施用第一級、第二級
    毒品案件，經依臺灣臺中地方法院94年度毒聲字第152號裁
    定送勒戒處所觀察、勒戒後，認無繼續施用毒品傾向，由臺
    灣臺中地方法院檢察署檢察官於95年2月20日以95年度毒偵
    緝字第18號為不起訴處分確定，甫於95年3月2日因觀察、勒
    戒執行完畢而釋放等情，有臺灣臺中地方法院檢察署刑案資
    料查註紀錄表及臺灣高等法院被告前案紀錄表各一份附卷可
    參。被告於前案觀察、勒戒執行完畢釋放後，5年內再犯施
    用第一級毒品罪事證明確，應予依法論科。又按施用第一級
    毒品為犯罪行為，毒品危害防制條例第10條定有處罰明文，
    依前揭規定本應科以刑罰。惟基於刑事政策，對合於一定條
    件之施用者，則依同條例第20條、第23條之規定，施以觀察
    、勒戒及強制戒治之保安處分。又毒品危害防制條例於92
    年7月9日修正公布，自93年1月9日施行，其中第20條、第23
    條將施用毒品之刑事處遇程序，區分為「初犯」及「5年內
    再犯」、「5年後再犯」。依其立法理由之說明：「初犯」
    ，經觀察、勒戒或強制戒治後，應為不起訴處分或不付審理
    之裁定；經觀察、勒戒或強制戒治執行完畢釋放後，「5年
    內再犯」者，因其再犯率甚高，原實施之觀察、勒戒及強制
    戒治既已無法收其實效，爰依法追訴或裁定交付審理。至於
    經觀察、勒戒或強制戒治執行完畢釋放後，「5年後再犯」
    者，前所實施之觀察、勒戒或強制戒治已足以遮斷其施用毒
    品之毒癮，為期自新及協助其斷除毒癮，仍適用「初犯」規
    定，先經觀察、勒戒或強制戒治之程序。從而依修正後之規
    定，僅限於「初犯」及「5年後再犯」2種情形，始應先經觀
    察、勒戒或強制戒治程序。倘被告於5年內已再犯，經依法
    追訴處罰，縱其第3次（或第3次以上）再度施用毒品之時間
    ，在初犯經觀察、勒戒或強制戒治執行完畢釋放5年以後，
    已不合於「5年後再犯」之規定，且因已於「5年內再犯」，
    顯見其再犯率甚高，原實施觀察、勒戒或強制戒治，已無法
    收其實效，即應依該條例第10條處罰（最高法院95年度台非
    字第296號判決意旨參照）。本件被告初犯施用毒品犯行，
    於95年3月2日因觀察勒戒執行完畢而釋放，既於5年內再犯
    施用毒品犯行，依毒品危害防制條例第23條第2項規定，自
    應予依法論科。
三、法律變更之比較適用：
（一）按被告行為後，刑法及刑法施行法業於94年2 月2 日總統
      令公布修正，於95年7 月1 日施行（下稱新刑法，修正前
      刑法下稱舊刑法），參酌最高法院95年5 月23日刑事庭第
      8 次會議決議，新刑法第2 條第1 項之規定，係規範行為
      後法律變更所生新舊法律比較適用之準據法，於新刑法施
      行後，應適用新刑法第2 條第1 項之規定，為「從舊從輕
      」之比較。本案被告所犯固係違反毒品危害防制條例之特
      別刑法部分，惟修正前後之刑法第11條均規定，本法總則
      於其他法律有刑罰或保安處分之規定者，亦適用之。但其
      他法律有特別規定者，不在此限。被告違反毒品危害防制
      條例特別刑法部分既仍有特別規定外之刑法總則適用，則
      上開刑法修正即有比較之必要。又有關新舊法之比較，應
      就罪刑有關之共犯、連續犯、牽連犯加重等暨其他法定加
      減原因（如身分加減）與加減例等一切情形，綜其全部罪
      刑之結果而為比較。
（二）刑法第56條連續犯之規定業經修正刪除，刪除後數行為將
      予分論併罰，而數罪併罰之結果較論以連續犯裁判上一罪
      之情形為重。經比較新舊法結果，以修正前舊法之規定有
      利於被告，自應適用行為時即修正前刑法第56條之規定，
      即應依連續犯之規定論處。
（三）刑法第47條累犯之規定，亦經修正，新法係將累犯之成立
      ，限於故意再犯者，此雖非犯罪構成要件之變更，但顯已
      影響行為人刑罰之法律效果，自屬法律有變更，依刑法第
      2條第1項規定，綜合比較新、舊法結果，仍應適用被告之
      行為時法律，即依修正前刑法論究之。
（四）綜合上述條文修正前、後之比較，及最高法院前揭決議、
      修正後刑法第2條第1項前段、後段規定之「從舊、從輕」
      原則，本件應適用90年1月10日修正公布刑法之相關規定
      ，予以論處。
四、查海洛因係毒品危害防制條例第2 條第2 項第1 款所規定之
    第一級毒品。被告於前案觀察勒戒執行完畢釋放後，5 年內
    再為如犯罪事實欄所載之施用第一級毒品海洛因之行為，核
    被告所為係犯同條例第10條第1項之施用第一級毒品罪，其
    施用前持有毒品之行為，意在供己施用，故持有之低度行為
    ，應為施用之高度行為所吸收，不另論罪。被告先後多次施
    用第一級毒品海洛因之犯行，時間接近，犯罪構成要件相同
    ，顯係基於概括犯意反覆為之，為連續犯，應依修正前刑法
    第56條之規定以1罪論，並加重其刑。被告曾於92年間因詐
    欺案件，經本院判處有期徒刑4月確定，於93年1月6日易科
    罰金執行完畢等情，有前按紀錄表在卷可稽，被告於前案有
    期徒刑執行完畢後5年內再犯本案有期徒刑以上之罪，應依
    修正前刑法第47條規定，遞加重其刑。
五、原審對被告論罪科刑，固非無見，惟有下列違誤之處：
（一）按科刑時應審酌一切情狀，尤應注意左列事項，為科刑輕
      重之標準：一犯罪之動機。二犯罪之目的。三犯罪時所受
      之剌激。四犯罪之手段。五犯人之生活狀況。六犯人之品
      行。七犯人之智識程度。八犯人與被害人平日之關係。九
      犯罪所生之危險或損害。一○犯罪後之態度。刑法第57條
      定有明文。原審漏未審酌被告前於93年間已有毒品危害防
      制條例案件前科，經裁定送勒戒處所觀察、勒戒後，認無
      繼續施用毒品傾向，而為不起訴處分確定，甫於95年3月2
      日因觀察、勒戒執行完畢而釋放，其猶不知警惕而未戒除
      毒癮，猶藉口身體傷勢未癒再次施用毒品海洛因及上開規
      定之一切情狀（詳如後述），逕於判決主文科處被告有期
      徒刑10月，已有未洽。
（二）原審判決雖認被告連續施用第一級毒品多次，然僅泛載「
      連續施用多次」，未明確認定被告施用第一級毒品之次數
      係：自95年3月9日某時起至同年月10日下午7時25分（即
      為警查獲時）止，在其投宿之臺中市○區○○路184之5號
      之北海飯店內以將第一級毒品海洛因摻水置於注射針筒中
      施打之方式，施用毒品海洛因1次；復延續前開施用第一
      級毒品之概括犯意，自95年3月11日下午5時20分（即製作
      偵查訊問筆錄完畢，離開臺灣臺中地方法院檢察署時）後
      之某時起至同年5月17日下午6時30分止，約一周施用一次
      ，在臺中市○○路路邊等處車內，均以將第一級毒品海洛
      因摻水置於注射針筒中施打之方式，連續施用第一級毒品
      海洛因多次等情，原審未及詢明上情，即無從認定犯罪次
      數，亦無從據為量刑審酌之依據，尚有未合。
（三）按毒品危害防制條例第18條第1項規定，得諭知沒收並銷
      燬之者，以查獲之第一級毒品及專供製造或施用毒品之器
      具為限，並不及於毒品之外包裝。而毒品外包裝既係用於
      包裹毒品，防其裸露、潮濕，便於攜帶販賣，亦係供販賣
      毒品所用之物，應依毒品危害防制條例第19條第1項之規
      定宣告沒收之，方屬適法（最高法院92年度臺上字第1288
      號判決意旨參照）。扣案之第一級毒品海洛因壹包0.2公
      克（驗餘僅有海洛因成分殘留，未秤重），應諭知沒收銷
      燬之，上開外包袋，揆諸上開說明，應諭知沒收之，惟原
      審判決理由欄內漏未論述，均有未合。
六、被告上訴意旨認原審判決量刑過重，指摘原判決不當云云，
    雖無理由，惟原判決既有上述可議之處，即屬無可維持，自
    應由本院將原判決關於施用第一級毒品及應執行部分撤銷改
    判。爰審酌被告前於93年間已有毒品危害防制條例案件前科
    紀錄，其前因施用第一級、第二級毒品案件，經依臺灣臺中
    地方法院94年度毒聲字第152號裁定送勒戒處所觀察、勒戒
    後，認無繼續施用毒品傾向，由臺灣臺中地方法院檢察署檢
    察官於95年2月20日以95年度毒偵緝字第18號為不起訴處分
    確定，甫於95年3月2日因觀察、勒戒執行完畢而釋放，已如
    前述，其猶不知警惕而未戒除毒癮，再施用毒品不輟，無視
    於毒品對於自身健康之戕害及國家對於杜絕毒品犯罪之禁令
    ，藉口身體傷勢未癒再次施用毒品海洛因，惡性非輕，及其
    施用之期間及次數、施用毒品嚴重戕害其個人身心健康，犯
    罪後坦認犯行，態度尚可等一切情狀，併以被告所犯施用第
    一級毒品海洛因之刑度為處6月以上5年以下有期徒刑，最低
    刑度為有期徒刑6月，但被告所為係連續施用第一級毒品，
    依修正前刑法第56條之規定加重其刑（最高得加重其刑至2
    分之1），又符合累犯之規定遞加重其刑（最高得加重其刑
    至2分之1），故量處有期徒刑10月。又扣案之第一級毒品海
    洛因壹包0.2公克（驗餘僅有海洛因成分殘留，未秤重），
    沒收銷燬之，其外包袋，應依毒品危害防制條例第19條第1
    項規定沒收之。
據上論斷，應依刑事訴訟法第369 條第1 項前段、第364 條、第
299 條第1 項前段，毒品危害防制條例第10條第1 項、第18 條
第1項、第19條第1項，刑法第2條第1項、第11條，修正前刑法第
56 條、第47條第1項，判決如主文。
本案經檢察官乙○○到庭執行職務。
中　　華　　民　　國　　96　　年　　6 　　月　　28　　日
　　　　　　刑事第七庭    審判長法　官  林  榮  龍
　　　　　　　　　　　　　　　  法　官  江  錫  麟
　　　　　　　　　　　　　　　  法　官  張  惠  立
上列正本證明與原本無異。
如不服本判決應於收受送達後十日內向本院提出上訴書狀，其未
敘述上訴之理由者並得於提起上訴後十日內向本院補提理由書 (
均須按他造當事人之人數附繕本)。
                                書記官  林  育  德
中　　華　　民　　國　　96　　年　　6 　　月　　29　　日
附錄：本案論罪科刑法條全文
毒品危害防制條例第10條第1項
施用第1級毒品者，處6月以上5年以下有期徒刑。
